ACORDAO-COMPLETO-2559045

ACÓRDÃO 384/2023 ATA 8/2023 - PLENÁRIO

VISTOS, relatados e discutidos estes autos de acompanhamento com enfoque no acordo de leniência proposto pela empresa Gol Linhas Aéreas S.A., nos termos da Lei 12.846/2013, autuado em conformidade com o Acordo de Cooperação Técnica (ACT) , pactuado em 6/8/2020, entre a Controladoria-Geral da União (CGU) , a Advocacia-Geral da União (AGU) e esta Corte de Contas, juntamente com o Ministério Público Federal e o Ministério da Justiça e Segurança Pública.
ACORDAM os Ministros do Tribunal de Contas da União, reunidos em sessão do Plenário, diante das razões expostas pelo Relator, em:
9.1 nos termos do art. 169, inciso II, do Regimento Interno deste Tribunal, arquivar o presente processo de acompanhamento, em face da perda de objeto;
9.2 dar ciência deste Acórdão aos seguintes destinatários, informando que o teor integral de suas demais peças integrantes (Relatório e Voto) poderá ser obtido por meio do Sistema Conecta-TCU, disponível no endereço eletrônico www.tcu.gov.br, ou mediante contato com a Secretaria de Gestão de Processos (Seproc/TCU) :
9.2.1 Controladoria-Geral da União;
9.2.2 Advocacia-Geral da União.

Acompanhamento referente a Acordo de Leniência então em fase de negociação entre a Controladoria-Geral da União (CGU)/Advocacia-Geral da União (AGU) e a empresa Gol Linhas Aéreas S. A., com a finalidade de definir diretrizes e ações em matéria de combate à corrupção, especialmente em relação aos acordos de leniência previstos na Lei 12.846/2013.

não há.

3. Interessados/Responsáveis:
3.1. Interessados: Controladoria-Geral da União e Advocacia-Geral da União.
3.2. Responsável: n/a.

13.1. Ministros presentes: Bruno Dantas (Presidente), Benjamin Zymler, Augusto Nardes, Aroldo Cedraz, Jorge Oliveira e Antonio Anastasia (Relator).
13.2. Ministros-Substitutos convocados: Augusto Sherman Cavalcanti, Marcos Bemquerer Costa e Weder de Oliveira.

ANTONIO ANASTASIA

Trata-se de processo de acompanhamento com enfoque no acordo de leniência proposto pela empresa Gol Linhas Aéreas S.A. (peças 3 a 6; "Caso 52" da CGU) , nos termos da Lei 12.846/2013, autuado em conformidade com o Acordo de Cooperação Técnica, pactuado em 6/8/2020, entre a Controladoria-Geral da União (CGU) , a Advocacia-Geral da União (AGU) e esta Corte de Contas. 
2.	Reproduzo a seguir, com ajustes de forma, o teor principal da instrução conclusiva lavrada no âmbito da Secretaria de Controle Externo da Administração do Estado (SecexAdministração) , cuja proposta de encaminhamento foi endossada pela direção da unidade (peças 8 e 9) :
                  (...) 
A CGU encaminhou em 13/9/2022 (peça 4) , por meio do OFÍCIO Nº 12937/2022/GM/CGU (peça 5, com anexo na peça 6) , informações em cumprimento à Segunda Ação Operacional do ACT/2020, que prevê, no momento em que a CGU e a AGU concluem que o acordo está em condições de ser assinado, manifestação do TCU, no prazo de 90 dias, acerca da possibilidade de não instaurar ou extinguir procedimentos administrativos de sua competência para cobrança de dano em face de colaboradora, por considerar que os valores negociados atendem aos critérios de quitação de ressarcimento do dano.
2.1.	No entanto, a CGU ressaltou a ausência de contratos administrativos envolvidos no caso, a inexistência de dano ao Erário e a consequente dispensa da manifestação do TCU prevista no ACT/2020 (peça 5, p. 2) :
	Ressalto que os fatos objeto do caso não são pertinentes a ilícitos que envolvam licitações e contratos com a Administração Pública, não ressaindo deles elementos que apontem dano ao Erário, o que dispensa manifestação desse Tribunal sobre o caso em tela.
2.2.	Na mesma oportunidade, a CGU também informou que as negociações envolviam, de forma coordenada, vários órgãos, dentre os quais o MPF e autoridades estrangeiras, sendo que a previsão de assinatura do acordo era já em 15/9/2022 (peça 5) :
	Especificamente sobre este caso, é importante mencionar que a negociação do acordo ocorre coordenadamente entre Controladoria-Geral da União (CGU) , Advocacia-Geral da União (AGU) , o U.S. Department of Justice (DoJ) e U.S. Securities and Exchange Commission (SEC) . Nesse sentido e excepcionalmente, há previsão para a assinatura do acordo no próximo dia 15 de setembro, devido aos imperativos advindos da interlocução com as autoridades estrangeiras.
2.3.	Antes, em 31/5/2022 (peça 3) , a CGU havia apenas informado ao TCU que tinha sido designada comissão de servidores para atuar na negociação de acordo de leniência com a empresa GOL LINHAS AÉREAS S.A. (sem indicação do escopo desse acordo nem do ente lesado, ou de sua inexistência) , a fim de obter informações sobre a existência de processos de controle externo relacionados a essa empresa, sendo que tal colaboradora informou desconhecer a existência de tais processos (OFÍCIO Nº 4665/2022/SCC/CGU, na peça 3) .
Posteriormente, em 13/10/2022 (peça 7, p. 30) , a CGU encaminhou o termo do acordo de leniência já celebrado, com valor total a ser recolhido à União pela empresa colaboradora de R$ 14,26 milhões, em valores de agosto/2022 (R$ 8,55 milhões de vantagens indevidas mais R$ 5,70 milhões de multa da Lei de Improbidade Administrativa) (peça 7, p. 1-18, com anexos nas p. 19-28) .
3.1.	No Anexo I do Termo do Acordo (HISTÓRICO DOS ATOS LESIVOS E CONDUTAS ILÍCITAS) , consta o relatório de "Detalhamento do Esquema" (peça 7, p. 19-24) , no qual foram relatados pagamentos de propina no período de outubro/2012 a agosto/2013, tendo como seus destinatários finais os seguintes agentes públicos:  (...)  (por conta da facilitação de aprovação de medida legislativa [...]) e  (...)  (por conta da facilitação da redução da alíquota do ICMS [no âmbito de ente da Federação]) . 
EXAME TÉCNICO
Em pesquisas realizadas nos sistemas do TCU, não foram identificados processos de controle externo nos quais tenha sido imputada responsabilidade à empresa GOL LINHAS AÉREAS S.A. (CNPJ 07.575.651/0001-59) .
No caso, a manifestação prévia do TCU à celebração do acordo (favorável ou não) , prevista na Segunda Ação Operacional do ACT/2020, está duplamente prejudicada: por ausência de fatos cuja apreciação seja de competência do TCU, segundo a CGU (item 2.1 desta instrução) , e devido ao acordo já ter sido celebrado (item 3 desta instrução) .
CONCLUSÃO
Trata-se de processo de Acompanhamento referente a Acordo de Leniência da Lei 12.846/2013 entre a CGU/AGU e a empresa GOL LINHAS AÉREAS S.A..
No presente caso, a manifestação prévia do TCU à celebração do acordo, prevista na Segunda Ação Operacional do ACT/2020, ficou impossibilitada, tanto pela ausência de fatos cuja apreciação seja de competência do TCU, segundo a CGU, como devido ao acordo já ter sido celebrado (item 5 desta instrução) . Este processo deve, então, ser arquivado.
PROPOSTA DE ENCAMINHAMENTO
Ante o exposto, submetem-se os autos à consideração superior, propondo seja:
8.1.	declarada a impossibilidade no caso da manifestação do TCU prevista na Segunda Ação Operacional do ACT/2020;
8.2.	classificada a presente deliberação com o grau de sigilo "reservado", nos termos do art. 23, inciso VIII, da Lei 12.527/2011 (Lei de Acesso à Informação) , c/c o art. 4º, parágrafo único, art. 8º, § 3º, inciso III, art. 9º, inciso VIII, e § 5º, inciso I, da Resolução-TCU 294, de 2018, bem como o art. 16, §6º, da Lei 12.846/2013, com acesso somente aos servidores que irão desenvolver atividades relacionadas aos autos; e 
8.3.	arquivado o presente processo, com fulcro no art. 169, inciso V, do RI/TCU, após ciência da deliberação à CGU.
É o Relatório.

não há

Não atuou.

ACOMPANHAMENTO. ACORDO DE LENIÊNCIA. GOL LINHAS AÉREAS S.A. PROCESSO AUTUADO EM CONFORMIDADE COM A SEGUNDA AÇÃO OPERACIONAL PREVISTA NO ACORDO DE COOPERAÇÃO TÉCNICA DE 6/8/2020, PACTUADO ENTRE A CGU, A AGU, O TCU E OUTROS ÓRGÃOS DE CONTROLE. INEXISTÊNCIA DE DANO AO ERÁRIO NO CONTEXTO DELITIVO ENGLOBADO NO ACORDO DE LENIÊNCIA, CELEBRADO EM 15/9/2022. ILICITUDES NÃO ALCANÇADAS PELA COMPETÊNCIA FISCALIZADORA DO TCU. INEXISTÊNCIA, NO TCU, DE PROCESSOS DE CONTROLE EXTERNO CONEXOS AO OBJETO DO ACORDO DE LENIÊNCIA. ARQUIVAMENTO. POSSIBILIDADE DE EVENTUAL AÇÃO FUTURA DE CONTROLE EXTERNO, CASO VENHAM A SER CONHECIDOS FATOS NOVOS QUE JUSTIFIQUEM A ATUAÇÃO DO TCU. CIÊNCIA À CGU E À AGU.

ACOMPANHAMENTO (ACOM)

Secretaria de Controle Externo da Administração do Estado (SecexAdmin).

Trata-se de processo de acompanhamento com enfoque no acordo de leniência proposto pela empresa Gol Linhas Aéreas S.A., nos termos da Lei 12.846/2013, autuado em conformidade com o Acordo de Cooperação Técnica (ACT) , pactuado em 6/8/2020, entre a Controladoria-Geral da União (CGU) , a Advocacia-Geral da União (AGU) e esta Corte de Contas, juntamente com o Ministério Público Federal e o Ministério da Justiça e Segurança Pública.
2.	Por solicitação da Secretaria de Combate à Corrupção da CGU, as informações e documentos por ela apresentados devem receber tratamento sigiloso. Todavia, em face da assinatura do acordo, seu conteúdo principal tornou-se público nos termos dos arts. 16, §6º, e 22 da Lei 12.846/2013, c/c arts. 51, §2º, e 55 do Decreto 11.129/2022.
3.	O contexto delitivo que motivou a celebração do citado acordo foi assim resumido pela Secretaria de Controle Externo da Administração do Estado (SecexAdministração) , na instrução coligida no Relatório:
No Anexo I do Termo do Acordo (HISTÓRICO DOS ATOS LESIVOS E CONDUTAS ILÍCITAS) , consta o relatório de "Detalhamento do Esquema" (peça 7, p. 19-24) , no qual foram relatados pagamentos de propina no período de outubro/2012 a agosto/2013, tendo como seus destinatários finais os seguintes agentes públicos: [...] (por conta da facilitação de aprovação de medida legislativa [...]) e o [...] (por conta da facilitação da redução da alíquota do ICMS... [em unidade da Federação]) .
4.	A remessa dos documentos ora apreciados baseou-se no compromisso alusivo à Segunda Ação Operacional, inserto no precitado acordo de cooperação técnica, assim descrito (peça 5) : 
 (2) concluindo a CGU/AGU que o acordo está em condições de ser assinado e ainda não havendo manifestação do TCU, este será comunicado para que se manifeste em até 90 (noventa) dias acerca da possibilidade de não instaurar ou extinguir procedimentos administrativos de sua competência para cobrança de dano em face de colaboradora, por considerar que os valores negociados atendem aos critérios de quitação de ressarcimento do dano;
 (3) Havendo manifestação do Tribunal de Contas da União no sentido de considerar que os valores negociados no acordo satisfazem aos critérios estabelecidos para a quitação do dano por ele estimado, o tribunal dará quitação condicionada ao pleno cumprimento do acordo. 
 (4) havendo manifestação do TCU no sentido de considerar que os valores negociados no acordo não satisfazem aos critérios estabelecidos para a quitação do dano por ele estimado, a CGU e a AGU buscarão realizar negociação complementar para eventual ajuste dos valores a título de ressarcimento de danos, não estando impedidas de formalizar o acordo de leniência, sem a quitação no ponto, caso não seja possível alcançar consenso nesta negociação complementar; 
 (5) não recebida a manifestação do TCU dentro do prazo indicado, a CGU e a AGU poderão assinar o acordo nos termos negociados com a empresa leniente, não havendo, nessa hipótese, quitação do ressarcimento do dano.
5.	Embora os documentos que motivaram a autuação deste processo, em 29/7/2022, tenham sido encaminhados a este Tribunal antes da celebração do acordo de leniência, o que justificaria, em  tese, as verificações inerentes à Segunda Ação Operacional do ACT, sobreveio a informação de que o referido acordo foi assinado em 25/10/2022, juntado por cópia à peça 7. 
6.	De acordo com a SecexAdministração, a cópia do acordo foi encaminhada pela CGU em 13/10/2022 (peça 7, p. 30) , a prever um "valor total a ser recolhido à União pela empresa colaboradora de R$ 14,26 milhões, em valores de agosto/2022 (R$ 8,55 milhões de vantagens indevidas mais R$ 5,70 milhões de multa da Lei de Improbidade Administrativa) (peça 7, p. 1-18, com anexos nas p. 19-28) ".
7.	A assinatura eletrônica do representante da empresa leniente indica que o acordo foi pactuado em 15/9/2022, o que evidencia a perda de objeto da solicitação inicial da CGU, no que tange à manifestação prévia deste Tribunal nos termos da ação operacional que motivou a autuação dos presentes autos (peça 7, pág. 17) . 
8.	A par disso, tanto a CGU quanto a unidade instrutiva assinalam que os fatos ensejadores do acordo de leniência objeto deste acompanhamento não justificam atuação do controle externo, pois, na extensão do que foi até aqui apurado, os ilícitos restringiram-se ao declarado pagamento de propinas a agentes políticos para viabilizar alteração legislativa com favorecimento tributário à empresa leniente, sem implicar dano ao erário nem atos de gestão administrativa passíveis de fiscalização por este Tribunal. A primeira ilegalidade teria sido o pagamento de propina a parlamentar federal, para interferência em processo legislativo, ao passo que a segunda teria ocorrido no âmbito de unidade da Federação, a envolver isenção de imposto de competência local. 
9.	A unidade técnica também consigna que "não foram identificados processos de controle externo nos quais tenha sido imputada responsabilidade à empresa" leniente.
10.	Assim, o não atendimento ao prazo previsto na Segunda Ação Operacional revelou-se inócuo no caso concreto. 
11.	Ressalto que a justificativa apresentada pela Diretoria de Acordos de Leniência da CGU, ao encaminhar, posteriormente, a cópia do acordo de leniência já assinado, foi o atendimento à Quarta Ação Operacional do ACT (peça 7, pág. 30) , referente ao acompanhamento posterior à celebração do acordo. No que tange às competências desta Corte de Contas, a fase assinalada prevê o compartilhamento de informações para "eventual responsabilização, em sede de tomadas de contas especial ou de fiscalização de contratos, das demais pessoas, físicas ou jurídicas, envolvidas nos ilícitos revelados pela empresa colaboradora, bem como para apuração de eventual dano não resolvido pelo acordo de leniência". Como visto, tal hipótese não foi confirmada - ao menos até o presente momento - no contexto dos fatos apurados no acordo de leniência ora acompanhado.
12.	Dessarte, a SecexAdministração propõe, em posições uniformes, que seja:
8.1.	declarada a impossibilidade no caso da manifestação do TCU prevista na Segunda Ação Operacional do ACT/2020;
8.2.	classificada a presente deliberação com o grau de sigilo "reservado", nos termos do art. 23, inciso VIII, da Lei 12.527/2011 (Lei de Acesso à Informação) , c/c o art. 4º, parágrafo único, art. 8º, § 3º, inciso III, art. 9º, inciso VIII, e § 5º, inciso I, da Resolução-TCU 294, de 2018, bem como o art. 16, §6º, da Lei 12.846/2013, com acesso somente aos servidores que irão desenvolver atividades relacionadas aos autos; e 
8.3.	arquivado o presente processo, com fulcro no art. 169, inciso V, do RI/TCU, após ciência da deliberação à CGU.
13.	Dito isso, acolho, em parte e com ajustes de forma, a proposição da unidade técnica, em face das informações e argumentos aqui reportados, o que autoriza o arquivamento do feito, sem prejuízo, obviamente, de eventual ação futura de controle externo, caso venham a ser conhecidos fatos novos que justifiquem a atuação deste Tribunal.
14.	A pontual ressalva que faço à proposta da unidade instrutiva é quanto ao sigilo do presente aresto. Não há razões para apor sigilo às peças que integram a presente deliberação, pois a informação de que a empresa Gol Linhas Aéreas S.A. celebrou acordo de leniência com a União, por meio da CGU, já foi tornada pública (disponível em: https://www.gov.br/cgu/pt-br/assuntos/noticias/2022-periodo-eleitoral/cgu-e-agu-celebram-acordo-de-leniencia-de-r-14-milhoes-com-a-empresa-gol-linhas-aereas-inteligentes-s-a) . De fato, a assinatura do acordo de leniência (em 15/09/2022) autoriza a publicidade de seu teor principal, nos termos dos já mencionados arts. 16, §6º, e 22 da Lei 12.846/2013, c/c art. 51, §2º, e 55 do Decreto 11.129/2022.
	Do exposto, VOTO por que seja aprovado o Acórdão que ora submeto a este Colegiado.
TCU, Sala das Sessões, em 8 de março de 2023.
ANTONIO ANASTASIA 
Relator